【裁判字號】    89,台上,1494
【裁判日期】    890630
【裁判案由】    拆屋還地
【裁判全文】
最高法院民事判決                              八十九年度台上字第一四九四號
    上  訴  人  己○○○
                乙 ○ ○
                戊 ○ ○
                甲 ○ ○
                丁 ○ ○
                丙 ○ ○
                          共.
    被 上訴 人  癸 ○ ○
                庚 ○ ○
                辛 ○ ○
                壬    ○
    共      同
    訴訟代理人  柳正村律師
右當事人間請求拆屋還地事件，上訴人對於中華民國八十八年四月六日台灣高等法院
台中分院第二審判決（八十七年度上字第五六四號），提起上訴，本院判決如左：
    主  文
原判決關於駁回上訴人對被上訴人癸○○請求拆除地上物交還土地之上訴及該訴訟費
用部分廢棄，發回台灣高等法院台中分院。
其他上訴駁回。
第三審訴訟費用，關於駁回其他上訴部分，由上訴人負擔。
    理  由
本件被上訴人主張：系爭坐落台中市○○區○○段一八九八號土地為被上訴人癸○○
及訴外人楊武章、楊高榮、楊高顯等四人共有；同段一八九九號土地為被上訴人庚○
○及訴外人施林對、陳金浩、陳寶珠、呂玉燦、三富汽車工業股份有限公司（下稱三
富汽車公司）、莊秀群等六人共有；同段一九○○號土地為被上訴人辛○○單獨所有
；同段一九○一號土地為被上訴人壬○及訴外人黃弘、黃百篇等三人共有。上訴人之
被繼承人何江圳（在原審中死亡，由上訴人聲明承受訴訟）無正當權源，竟於民國八
十六年三月間，擅自在其上如第一審判決附圖所示Ａ、Ｂ、Ｄ、Ｆ部分搭建圍牆，並
放置貨櫃等情，爰依民法第七百六十七條、第八百二十一條規定，求為命上訴人拆除
上開地上物，將各該土地交還與伊及其他共有人之判決。
上訴人則以：系爭土地原地號為台中市西屯區○○○段五四六－四號（重測後編為民
安段一六○五、一六一○號，分割增加一六○五－一、－二、－三、－四號等，重劃
後編為一八九九號等），民國四十三年六月二十二日，該筆土地耕作人蔡寮與其他九
十二筆土地所有人及耕作人計四十四人達成彼此交換、分管使用之協議，互有對價，
其性質屬租賃。系爭土地嗣由蔡寮之姪子蔡金上繼受，伊之被繼承人何江圳係向蔡金
上買受，依該協議使用系爭土地，即非無權占有。又系爭土地雖經自辦重劃，然何江
圳原占用其中有妨礙重劃工程部分之地上物已拆除，其餘並不影響重劃，就該部分土
地上之租賃權仍存在等語，資為抗辯。
原審以：被上訴人主張系爭一八九八號土地為被上訴人癸○○及訴外人楊武章、楊高
榮、楊高顯等四人共有；一八九九號土地為被上訴人庚○○及訴外人施林對、陳金浩
、陳寶珠、呂玉燦、三富汽車公司、莊秀群等六人共有；一九○○號土地為被上訴人
辛○○單獨所有；一九○一號土地為被上訴人壬○及訴外人黃弘、黃百篇等三人共有
，現由上訴人占用上開土地上如第一審判決附圖所示Ａ、Ｂ、Ｄ、Ｆ部分之事實，業
據其提出土地登記簿謄本為證，並為上訴人所不爭執，復經第一審法院囑託台中市中
興地政事務所派員測量繪製複丈成果圖屬實，堪信為真實。上訴人雖以前揭情詞置辯
，惟按民法第四百二十五條所謂買賣不破租賃之原則，係指承租人於受租賃物之交付
後，不論租賃物所有權移轉於何人之手，原租賃契約對於受讓人繼續存在而言，顯著
眼於租賃隨物移轉之特性，然平均地權條例第六十二條既明定市地重劃後，重行分配
與土地所有權人之土地，自分配結果確定之日起，視為其原有之土地，則租賃唯有隨
出租人轉移於新受分配之土地上，承租人無權再使用已重行分配與土地所有權人之土
地，應予交還（最高法院六十年度第二次民刑庭總會會議決議意旨參照）。揆諸上揭
說明，買賣不破租賃不適用市地重劃之情形。次查被上訴人庚○○所有土地重劃前為
民安段一六○七、一六○七－一號，被上訴人壬○所有土地重劃前為同段一五八四、
一五八九、一五九五、一四四九－六、一四四九－八號，被上訴人辛○○係重劃後由
訴外人陳定乾贈與，而訴外人陳定乾所有土地重劃前為同段一五八四、一五九二、一
五九五、一四四九－六、一四四九－八號，有台中市政府八十七年二月十九日八七府
地劃字第二○一四○號函可稽，則被上訴人庚○○、壬○及訴外人陳定乾重劃前所有
之土地，與上訴人辯稱有租賃權之土地無涉，因此市地重劃後，重行分配與被上訴人
庚○○、壬○及訴外人陳定乾之系爭土地，自分配結果確定之日起，視為其等之原有
土地，即使上訴人與他人交換土地取得租賃權，其租賃權亦僅存在於原出租人新受分
配之土地，並不及於被上訴人庚○○、壬○及自訴外人陳定乾受贈之被上訴人辛○○
。又觀諸上訴人提出之協議書約明：「立協議書人所有西屯區○○○段五七○號等九
十三筆共有耕地五一點三一三四甲，因原共有人中，已將土地買賣或訴訟判決，尚未
登記等情形，變遷殊多……又立協議書人等早將共有耕地經立協議書人同意將共有持
分分管耕作，尚未辦理共有物分割登記……所協議情事，均以現耕地為標準」等語，
係就耕地為協議分管耕作。惟系爭土地重劃後地目均為「雜」（上訴人所指五四六－
四號土地原地目為「旱」），現由上訴人築水泥圍牆放置貨櫃，種植樟樹及梧桐樹，
亦非供耕地使用，且蔡寮未取得該土地所有權，蔡寮另有子女，蔡金上非其法定繼承
人，有戶籍謄本可稽。蔡金上並無證據證明繼受蔡寮之權利，蔡寮依協議書對系爭土
地究有何權利，亦屬不能證明。是上訴人辯稱對系爭土地有租賃關係云云，要不足採
。上訴人就系爭土地既難認有合法之占有權源，從而，被上訴人本於所有物返還請求
權，請求上訴人拆除地上物，將各該土地交還被上訴人及其他全體共有人，洵屬有據
，應予准許。爰維持第一審所為上訴人敗訴之判決。
(一)原判決關於駁回上訴人對被上訴人癸○○請求拆除地上物交還土地之上訴部分：
按互換土地使用，係一方以自己所有或有使用權之土地，交與他方使用為對價，而使
用他方交付之土地，亦即使用他人之土地付有相當之對價，其性質為租賃。在此交換
土地使用關係存續中，一方將其已交與他方使用之土地，移轉登記與第三人所有，依
民法第四百二十五條規定，該第三人對於該他方繼續使用其交換之土地，不得指為無
權占有。查上訴人辯稱：原五四六－四號土地耕作人蔡寮與其他九十二筆土地所有人
及耕作人計四十四人，於四十三年六月二十二日達成彼此交換之協議，互有對價，被
上訴人癸○○參與重劃之土地係台中市○○區○○段一六○五、一六○五－一、一六
○五－二、一六○五－三、一六○七、一六○七－一號土地，重劃後編為系爭一八九
八號，重劃前為五四六－四、五四六－二五號（該二筆自五四六號分割出來），而五
四六號土地係上開協議書所列九十三筆土地內之一，癸○○係受讓楊坤陞，輾轉受讓
於楊麒麟，楊麒麟為簽立上開協議書之一。伊之被繼承人何江圳使用系爭土地係受讓
於蔡金上，輾轉受讓於蔡寮，蔡寮亦是簽立上開協議書之一，蔡寮對於重劃前之五四
六－四號土地（即系爭土地）有租賃權存在云云，並提出上開協議書、土地權利讓渡
書及土地登記簿謄本為證（見一審卷七四頁正面、一二一頁反面、一二二頁正面、四
六至四九頁、二五至二六頁、一二四至二二三頁、二三九至二五五頁）。並援用台中
市政府八十七年二月十九日八七府地劃字第二○一四○號函檢送台中市西屯區三富自
辦市地重劃區重劃前後土地分配對照清冊為證（見一審卷一○二至一○三頁）。倘所
言非虛，則上訴人占用系爭一八九八號土地是否無正當權源？似非無疑，原審未遑詳
查究明，遽以上開理由為上訴人此部分敗訴之判決，即有可議。且上訴人聲請訊問證
人蔡金上以證明系爭土地使用權先後輾轉之關係（見一審卷一二一頁反面、原審卷一
○一頁）。原審未依上訴人聲請訊問該證人，亦未於判決理由中說明不予訊問之理由
，遽以蔡寮未取得該土地所有權，蔡金上非蔡寮之法定繼承人，無證據證明蔡金上繼
受蔡寮之權利云云，而為上訴人此部分敗訴之判決，亦有判決不備理由之違法。上訴
論旨，指摘原判決此敗訴部分不當，求予廢棄，非無理由。
(二)原判決其餘部分：
經核於法並無違背。上訴論旨，就原審取捨證據、認定事實之職權行使，指摘原判決
此敗訴部分不當，求予廢棄，非有理由。
據上論結，本件上訴一部為有理由，一部為無理由。依民事訴訟法第四百七十七條第
一項、第四百七十八條第一項、第四百八十一條、第四百四十九條第一項、第七十八
條，判決如主文。
中      華      民      國    八十九    年      六      月     三十     日
                              最高法院民事第二庭
                                  審判長法官  曾  桂  香
                                        法官  劉  福  聲
                                        法官  黃  秀  得
                                        法官  李  彥  文
                                        法官  陳  碧  玉
      右正本證明與原本無異
                                              書  記  官
中      華      民      國    八十九    年      七      月     十二     日


司法院資訊處製作；財團法人民間司法改革基金會備份。
